臺灣桃園地方法院民事裁定
111年度消債更字第171號
聲  請  人  
即  債務人  顏利蓁即顏美燕


代  理  人  劉衡律師（法律扶助）
上列當事人因消費者債務清理事件聲請更生，本院裁定如下：
    主  文
債務人顏利蓁自民國一一一年十一月十日下午四時起開始更生程
序。
命司法事務官進行本件更生程序。
    理  由
一、聲請意旨略以：聲請人目前從事餐飲服務業，每月薪資約新
    臺幣（下同）4萬元，並領有每月5,696元之租屋補助，名下
    除普通重型機車一輛以外，別無其他財產；而無擔保或無優
    先權之債務總額共計約為888,220元，且未經法院裁定開始
    清算程序或宣告破產。又聲請人雖曾於民國95年間與當時最
    大債權銀行即台新商業銀行股份有限公司（下稱台新銀行）
    成立協商，惟嗣後收入無法負擔協商還款金額，而無法繼續
    履行；另聲請人於111年1月27日向本院聲請消費者債務清理
    之調解，但因無法負擔最大債權銀行即元大商業銀行股份有
    限公司（下稱元大銀行）所提出之調解方案，以致調解不成
    立。聲請人收入扣除必要生活費用後，已難以清償上開債務
    ，故聲請裁定准予更生。
二、按債務人不能清償債務或有不能清償之虞者，得依消費者債
    務清理條例（下稱消債條例）所定更生或清算程序，清理其
    債務；債務人無擔保或無優先權之本金及利息債務總額未逾
    1,200萬元者，於法院裁定開始清算程序或宣告破產前，得
    向法院聲請更生，消債條例第3條、第42條第1項定有明文。
    次按債務人對於金融機構負債務者，在聲請更生或清算前，
    應向最大債權金融機構請求協商債務清償方案，或向其住、
    居所地之法院或鄉、鎮、市、區調解委員會聲請債務清理之
    調解；協商或調解成立者，債務人不得聲請更生或清算，但
    因不可歸責於己之事由，致履行有困難者，不在此限；消債
    條例施行前，債務人依金融主管機關協調成立之中華民國銀
    行公會會員，辦理消費金融案件無擔保債務協商機制與金融
    機構成立之協商，準用前2項之規定，則為消債條例第151條
    第1項、第7項、第9項所明定。又按法院開始更生程序之裁
    定，應載明其年、月、日、時，並即時發生效力；法院裁定
    開始更生或清算程序後，得命司法事務官進行更生或清算程
    序，消債條例第45條第1項、第16條第1項前段亦有明定。
三、經查：
(一)關於前置協商之要件：
　1.關於消債條例第151條第1項、第7項、第9項之「協商前置」
    制度，其立法意旨應係在促使債務人以自主、迅速、經濟之
    程序清理債務，並維護誠信原則，避免債務人先基於自己程
    序選擇權之行使，成立債務清理契約後，再恣意毀諾，濫用
    更生或清算之裁判上債務清理程序。是該等規定所稱「不可
    歸責於己之事由」，即應以先前協商方案之清償條件是否有
    逾債務人收入扣除合理生活支出後之數額，致債務人客觀上
    有無力履行之情形為斷。惟此等事由僅須於法院就更生或清
    算之聲請為裁判時存在即可，不以協商成立後始發生者為限
    ，並與債務人於協商時能否預見無關。債務人於協商時縱未
    詳加思考、正確判斷，或可預見將來履行可能有重大困難，
    仍貿然簽約成立協商，亦不能據此即認其履行顯有重大困難
    係可歸責於債務人（司法院98年第1期民事業務研究會第24
    號司法院民事廳消費者債務清理條例法律問題研審小組意見
    可資參照）。
　2.經查，本件聲請人因對金融機構負欠債務，曾於95年間依中
    華民國銀行公會會員辦理消費金融案件無擔保債務協商機制
    ，與當時最大債權銀行台新銀行進行協商，成立分80期、每
    月還款22,764元之還款方案，惟於96年8月間即未依約繳款
    而毀諾等情，業經台新銀行函覆在案（見消債更卷第79頁）
    。然觀諸聲請人之勞保投保資料，可見聲請人於上開協商成
    立時，其勞保投保薪資僅為18,300元，迄96年間亦僅調升為
    21,000元（見司消債調卷第38頁反面），扣除其自身與子女
    之必要生活費用後，顯難期待其依約履行每月22,764元之還
    款協議；堪認聲請人係因客觀上欠缺清償能力，而非恣意毀
    諾，上開協商乃因不可歸責於聲請人之事由，致履行有困難
    ，應可認定。又聲請人於111年1月27日向本院聲請消費者債
    務清理之調解，然因無力負擔最大債權銀行元大銀行所提出
    之調解方案，以致調解不成立，亦有調解程序筆錄、調解不
    成立證明書可參（見司消債調卷第55、59頁）。從而，聲請
    人聲請本件更生應合乎協商前置之程序要件。
(二)關於聲請人之債務總額：
　　聲請人於其調解聲請狀與所附債權人清冊，雖記載其無擔保
    或無優先權債權總金額為888,220元，然經本院函詢，元大
    銀行、華南商業銀行股份有限公司、良京實業股份有限公司
    各陳報其債權金額為1,837,463元、96,667元、440,181元（
    見消債更卷第71頁、司消債調卷第56、48頁），是聲請人所
    負無擔保或無優先權債務總額應以2,374,311元計算之（計
    算式：1,837,463＋96,667＋440,181）。
(三)關於聲請人之財產及收入：
　　聲請人名下除普通重型機車一輛，別無其他財產，有全國財
    產稅總歸戶財產查詢清單可參（見司消債調卷第28頁）。至
    其名下雖另有國泰人壽保單1筆，然依卷附國泰人壽保險契
    約一覽表所示（見消債更卷第63頁），聲請人僅為該契約之
    被保險人而非要保人，對該契約之保單價值準備金並無權利
    可資主張，故不能將其計入聲請人之財產。又聲請人自陳目
    前從事餐飲服務業，每月收入約40,000元一節，已提出收入
    切結書為證（見司消債調卷第39頁），依其所提綜合所得稅
    各類所得資料清單、勞保投保資料表，亦查無逾此範圍之薪
    資收入（見司消債調卷第26至27、38頁），是其薪資收入應
    得以40,000元列計。另聲請人每月尚領有5,696元之租屋補
    助一節，則有其提出之存摺影本為證（見本院卷第39至40頁
    ）。從而，聲請人每月之收入應得以45,696元（計算式：40
    ,000＋5,696）計算之。
(四)關於聲請人每月必要支出：
　1.聲請人個人必要支出：
　　聲請人陳明其每月必要支出金額包含：膳食費6,000元、房
    租13,800元、交通費2,400元、水電費2,000元、電信費700
    元、勞保費1,700元，共計26,600元（見司消債調卷第7頁）
    。其中就房租部分，聲請人名下並無自有房屋，確有租屋居
    住之需求，且已提出社會住宅租賃契約書為證（見司消債調
    卷第10至17頁），考量其尚有3名未成年子女（見司消債調
    卷第8頁），此等支出應無過當之情形。至其餘部分，本院
    審酌均為一般人日常生活之必要花費或社會保險支出，衡其
    金額亦無過當之情形，是聲請人以26,600元，列為其每月必
    要之生活支出，尚屬合理。
　2.未成年子女扶養費用：
　　聲請人現有3名未成年子女（各為95、97、99年生），且其
    子女之父已經死亡，須由聲請人單獨扶養，有全戶戶籍謄本
    、財產歸戶查詢清單、綜合所得稅各類所得資料清單附卷可
    參（見消債調卷第29至37頁）。本院衡以未成年人日常生活
    較為單純，其支出應較普通成年人為低，故以消債條例第64
    條之2第1項所定，衛生福利部所公告111年度桃園市每人每
    月最低生活費用1.2倍之70%即12,836元（計算式：15,281*1
    .2*70%＝12,836，元以下四捨五入）作為聲請人每位未成年
    子女每月所需生活費用之標準，較為適當。又聲請人之3名
    未成年子女每月各領有2,802元之低收入戶補助，有其等存
    摺影本為證（見消債更卷第41至46頁），其等住屋支出亦已
    於聲請人之個人生活支出部分予以列計，應依人數平均計算
    後各再扣除3,450元（計算式：13,800/4＝3,450）。是聲請
    人每月須支出之未成年子女扶養費應以19,752元計算【計算
    式：（12,836－2,000－0000）*3＝19,752】。
　3.綜上，聲請人之每月必要支出合計應為46,352元（計算式：
    26,600＋19,752＝46,352）。
(五)結算：
　　聲請人名下除上開普通重型機車1台以外，別無其他財產，
    且以其上開收入扣除必要支出後，每月已無餘額可供清償債
    務。考量聲請人所積欠債務之利息或違約金仍在增加中等情
    況，當有藉助更生制度調整其與債權人間權利義務關係之必
    要，自應許聲請人得藉由更生程序清理債務。
四、綜上所述，聲請人係消費者，已達不能清償債務之程度，經
    消費者債務清理調解不成立，且查無消債條例第6條第3 項
    、第8條或第46條各款所定應駁回更生聲請之事由，則本件
    聲請應屬有據，爰裁定准許更生，並依同條例第16條第1 項
    規定，命司法事務官進行更生程序如主文所示。
五、本院裁定准許開始更生程序，俾使聲請人得以重建經濟生活，惟本裁定不生免責效力，須聲請人於更生程序中與債權人協定更生方案，並持續履行，始能依消債條例第73條免責，附此敘明。　　　　　　　　　　　　　　　　　
中　　華　　民　　國　　111 　年　　11　　月　　10　　日
                  民事第一庭  法　官　陳逸倫
以上正本係照原本作成。
本裁定不得抗告。
本裁定業於111年11月10日下午4時整公告。 
中　　華　　民　　國　　111 　年　　11　　月　　10　　日
                              書記官  蘇玉玫